【裁判字號】    99,上訴,1988
【裁判日期】    991012
【裁判案由】    偽造文書
【裁判全文】
臺灣高等法院刑事判決                99年度上訴字第1988號
上  訴  人  臺灣板橋地方法院檢察署檢察官
被      告  乙○○
上列上訴人因被告偽造文書案件，不服臺灣板橋地方法院99年度
訴字第764號，中華民國99年4月30日第一審判決（起訴案號：臺
灣板橋地方法院檢察署99年度偵字第1717號），提起上訴，本院
判決如下：
    主  文
原判決撤銷。
乙○○行使偽造私文書，足以生損害於公眾及他人，處有期徒刑
捌月；載有日期95年12月18日「貸款清償及抵押品同意書」上偽
造「丁○○」「甲○○」署名各壹枚，及日期96年5 月6 日「貸
款清償及抵押品同意書」上偽造「丁○○」「甲○○」署名各壹
枚，均沒收。
    事  實
一、乙○○因積欠鴻來企業股份有限公司（址設臺北市○○區○○路764 號6 樓，以下簡稱鴻來公司）數千萬元債務無力償
    還，經與鴻來公司人員協商後，為使鴻來公司取得債權擔保
    ，承諾提供不動產予鴻來公司設定抵押權以擔保前述債務。
    明知其父丁○○並未同意將丁○○所有之臺北縣中和市○○
    段313 地號土地及其上臺北縣中和市○○路523 巷9 弄10號
    建物設定新臺幣（下同）4 千萬元（起訴書及原審判決均誤
    載為3 千萬元）之本金最高限額抵押權予鴻來公司（債務人
    丁○○、乙○○、善斌有限公司代表人乙○○），其母甲○○亦未同意將甲○○所有之臺北縣中和市○○段109 地號土
    地及其上臺北縣中和市○○街223之4號建物設定3 千萬元之
    本金最高限額抵押權予鴻來公司（債務人甲○○、乙○○、
    善斌有限公司代表人乙○○）、臺北市○○區○○段2 小段
    442、442-1地號土地設定2 千萬元之本金最高限額抵押權予
    鴻來公司（債務人甲○○、乙○○、善斌有限公司〈代表人
    乙○○〉，起訴書及原審判決均誤載為合計3 千萬元）。詎
    乙○○為擔保其對鴻來公司債務，而有下列行為：
  (一)乙○○於民國95年12月間某日（同年月18日前某日）在其父
    、母住處，對之佯稱：要轉貸利率較低之銀行，央求其父母
    丁○○、甲○○交付辦理抵押權設定相關文件及印章等語，
    丁○○、甲○○不疑有他，遂將渠二人之國民身分證、印章
    、上開不動產所有權狀（下稱辦理抵押權設定文件）交予乙○○（親屬間詐欺部分因未據丁○○、甲○○提出告訴，未
    經檢察官起訴），乙○○復前往台北縣三重戶政事務所調取
    丁○○、甲○○印鑑證明，竟基於行使偽造私文書及使公務
    員登載不實事項於職掌公文書之犯意，於95年12月18日前往
    鴻來公司，由乙○○在「貸款清償及抵押品同意書」之私文
    書，先後偽造「丁○○」「甲○○」署名及蓋用其取自父母
    親上揭「丁○○」「甲○○」印文各1 枚，連同上揭辦理抵
    押權設定文件、「甲○○」印章1 枚及印鑑證明1 張，交予
    不知情鴻來公司業務人員丙○○及法務戊○○供辦理設定抵
    押權。迨於同年月20日鴻來公司戊○○，先將乙○○冒名甲○○簽名蓋印之「貸款清償及抵押品同意書」、辦理抵押權
    設定文件、及「甲○○」印章1 枚、印鑑證明1 張，委由不
    知情代書辦理上開合計5 千萬元本金最高限額設定之手續，
    該不知情代書旋在接續如附表一所示文件處蓋用「甲○○」
    印章，偽造表彰甲○○同意提供上開房地予鴻來公司設定抵
    押權之私文書，並持往台北縣三重地政事務所申請設定合計
    5 千萬元本金最高限額抵押權登記而行使之，致使該承辦公
    務員於形式審查後，乃將甲○○以上開房地合計設定5 千萬
    元本金最高限額抵押權予鴻來公司之不實事項，登載在職務
    上所掌之土地、建物登記簿等公文書上，足生損害於甲○○
    、鴻來公司及地政機關對於土地登記事項管理之正確性。
  (二)乙○○復於96年5 月6 日前往鴻來公司，以同一方法，由乙○○在「貸款清償及抵押品同意書」之私文書上，先後偽造
    「丁○○」「甲○○」署名及蓋用「丁○○」「甲○○」印
    文各1 枚後，連同上揭辦理抵押權設定文件、「丁○○」印
    章1 枚及印鑑證明1 張，交予不知情鴻來公司人員供辦理設
    定抵押權，翌日（96年5 月7 日）鴻來公司人員將乙○○冒
    名甲○○簽名蓋印之「貸款清償及抵押品同意書」、辦理抵
    押權設定文件、及「丁○○」印章1 枚及印鑑證明1 張，委
    由不知情代書辦理金額4 千萬元本金最高限額抵押權設定手
    續，該不知情代書旋接續在如附表二所示文件處蓋用「丁○○」印章，偽造表彰丁○○同意提供上開房地予鴻來公司設
    定抵押權之私文書，並持往台北縣三重地政事務所申請設定
    4 千萬元本金最高限額抵押權登記而行使之，致使該承辦公
    務員於形式審查後，乃將丁○○以上開房地設定4 千萬元本
    金最高限額抵押權予鴻來公司之不實事項，登載在職務上所
    掌之土地、建物登記簿等公文書上，足生損害於丁○○、鴻
    來公司及地政機關對於土地登記事項管理之正確性。嗣因乙○○屆期未清償債務，鴻來公司向法院聲請強制執行，丁○○、甲○○始知悉上情。
二、案經丁○○、甲○○訴由臺灣板橋地方法院檢察署檢察官偵
    查起訴。
    理  由
壹、證據能力部分：
    按被告以外之人於審判外之言詞或書面陳述，除法律有規定
    者外，不得作為證據；又被告以外之人於審判外之陳述，雖
    不符合同法第159 條之1 至第159 條之4 之規定，但經當事
    人於審判程序同意作為證據，法院審酌該言詞陳述或書面陳
    述作成時之情況，認為適當者，亦得為證據。當事人、代理
    人或辯護人於法院調查證據時，知有第159 條第1 項不得為
    證據之情形，而未於言詞辯論終結前聲明異議者，視為有前
    項之同意，刑事訴訟法第159 條第1 項及第159 條之5 分別
    定有明文。查本判決下列所引用之各該被告以外之人於審判
    外之陳述（包含書面陳述），皆屬傳聞證據，惟被告雖知上
    開證據資料為傳聞證據，但於審理期間均表示無意見而不予
    爭執，且迄至言詞辯論終結前亦未再聲明異議，審酌上開證
    據資料製作時之情況，尚無違法不當及證明力明顯過低之瑕
    疵，亦認為以之作為證據應屬適當，故揆諸前開規定，爰逕
    依刑事訴訟法第159 條之5 規定，認前揭證據資料均例外有
    證據能力。
貳、實體部分
一、上揭事實業據被告乙○○於原審及本院審理時坦承不諱（見
    原審卷第23頁背面、本院卷第44頁背面）。
  (一)上揭事實，並經證人丁○○、甲○○、黃再貴、丙○○等人
    於檢察官偵訊、本院審理時及證人戊○○於本院審理時證述
    明確，復有臺北縣中和市○○段109 地號土地及其上臺北縣
    中和市○○街223之4號建物、臺北縣中和市○○段313 地號
    土地及其上臺北縣中和市○○路523 巷9 弄10號建物、臺北
    市○○區○○段二小段442、442-1地號土地登記謄本（98他
    7032號卷第13至24頁）、土地登記申請書、抵押權設定契約
    書、他項權利證明書、鴻來企業股份有限公司之變更登記表
    、丁○○之印鑑證明、甲○○之印鑑證明、土地所有權狀、
    貸款清償及抵押品同意書（98他7032號卷第25至53頁、第85
    至87頁）、臺灣板橋地方法院97年度促字第20375 號支付命
    令（98他7032號卷第54頁）、臺灣板橋地方法院民事執行處
    98年8 月10日板院輔98司執祿字第60385 號查封登記函（98
    他7032號卷第5 至8 頁）在卷足佐。且被告蓋用於前揭載有
    日期95年12月18日、96年5 月6 日「貸款清償及抵押品同意
    書」及為辦理設定用於抵押權設定登記之用，藉由不知情代
    書所蓋用及交付之「丁○○」「甲○○」印章，係丁○○、
    甲○○所有之印章，並非被告委由不知情之刻印店人員所偽
    刻乙節，亦據證人丁○○、甲○○於本院審理時辨認後結證
    明確在卷（本院卷第86頁）。足證被告前開自白核與事實相
    符，應堪採信。
  (二)雖被告於原審辯稱：不知道蓋用在前開辦理抵押權設定文件
    上之印文有幾個等語，及於本院審理時辯稱：我僅欠鴻來公
    司4 千多萬元，不知道鴻來公司為何設定高額抵押權金額，
    因其未一起前往等語。經查：被告於原審及本院審理時均坦
    認交付其父母所有前開房地辦理抵押權設定文件、「丁○○
    」「甲○○」印章各1 枚及印鑑證明等文件予鴻來公司人員
    設定本金最高限額抵押權，擔保其積欠鴻來公司債務等情，
    則被告將辦理抵押權設定文件等物交予不知情鴻來公司人員
    ，轉交予不知情代書辦理設定手續，而代書於設定抵押權文
    件上分別蓋用「丁○○」「甲○○」印文，乃基於辦理設定
    抵押權所需，至於被告是否確切知悉蓋用若干枚印章，並不
    影響被告犯行之成立。另本金最高限額抵押權擔保債務之範
    圍，本不限於現存債務，尚擔保約定項目將來所產生之債務
    ，直至清償期屆至，始總結算債務金額，故本金最高限額抵
    押權設定金額一般常較現存債務為高，則鴻來公司雖設定高
    於被告所稱積欠債務之金額，惟設定金額並非被告嗣後將實
    際清償之金額，是被告上開所辯尚不足作為有利之認定。
  (三)綜上所述，本件事證明確，被告犯行洵堪認定，應予依法論
    科。
二、按於土地登記申請書、土地建築改良物抵押權設定契約書義
    務人兼連帶債務人欄蓋章，係表明該員願意提供契約內約定
    之不動產作為抵押權義務人設定，均屬於刑法第210 條之私
    文書。核被告所為，係犯刑法第216 條、第210 條之行使偽
    造私文書罪、同法第214 條使公務員登載不實罪。被告透過
    不知情鴻來公司人員，委由不知情代書行使上開偽造私文書
    ，辦理上揭房地抵押權設定，為間接正犯。其分別透過鴻來
    公司人員委由不知情代書於附表一、二所示之文件多次蓋用
    「丁○○」「甲○○」印文，分別係利用同一犯罪機會接續
    為之，均為接續犯，屬單純一罪。又被告先後於95年12月18
    日及96年5 月4 日以一行為同時於「貸款清償及抵押品同意
    書」偽造「丁○○」「甲○○」署名及蓋用印文，及藉由不
    知情代書於附表一、二文件蓋用「丁○○」「甲○○」之行
    為，均係屬其共同偽造各該私文書之階段行為，其上揭偽造
    「貸款清償及抵押品同意書」私文書及附表一、二之私文書
    後，復持以行使，其偽造之低度行為，應為行使之高度行為
    所吸收，均不另論罪。另被告係基於單一虛偽辦理不動產抵
    押權設定之犯意，觸犯上開行使偽造私文書、使公務員登載
    不實數罪名，為想像競合犯，應依刑法第55條規定，從一重
    之行使偽造私文書罪論處。而被告就同一擔保對鴻來公司陸
    陸續續所產生之債務事件，先後二次經由不知情代書持前揭
    偽造文件，使公務員登載不實，設定本金最高限額抵押權，
    其先後數個動作之目的同一，主觀上係基於單一犯意即均在
    設定本金最高限額抵押權擔保對鴻來公司債務，為接續犯，
    應僅成立一行使偽造私文書罪。本案被告之犯行既為接續犯
    ，其犯行終了時間應為最後行為完成之96年5 月7 日，顯與
    中華民國九十六年罪犯減刑條例規定犯罪行為須於96年4 月
    26日以前之要件有間，自無該減刑條例之適用（詳後述）。
三、原審予以論罪科刑固非無見，惟查：(一)被告所蓋用於「貸款
    清償及抵押品同意書」及辦理抵押權設定登記所交付之「丁○○」「甲○○」印章，係丁○○、甲○○所有之真正印章
    ，並非被告委由不知情之刻印店人員所偽刻，原審認係偽刻
    印章，與事實不符。(二)被告於「貸款清償及抵押品同意書」
    上及附表一、二文件上偽造「甲○○」「丁○○」之印文係
    以真正印章盜用，亦非屬偽造印文，無從刑法第219 條規定
    宣告沒收，原審諭知沒收，即有未合。(三)被告未取得上揭房
    地所有權人丁○○、甲○○同意，以偽造私文書方式，設定
    本金最高限額抵押權予鴻來公司，將使鴻來公司之債權有難
    以擔保之虞，自足生於損害於鴻來公司，原審未予認定，尚
    有未妥。(四)原審既認被告所犯行使偽造私文書罪、使公務員
    登載不實罪具想像競合犯關係，惟於據上論詰欄未引刑法第
    55條，亦有未當。檢察官以原審未認定鴻來公司同為被害人
    ，被告犯罪情節重大，原審量刑過輕為由提起上訴，為有理
    由，應由本院撤銷改判。爰審酌被告未經丁○○、甲○○之
    同意，竟為擔保自己債權，即擅自偽造該二人同意提供系爭
    房地供作抵押登記等私文書，違法偽造設定抵押權登記之犯
    罪動機、手段、方法、所生危害，迄今尚未與被害人鴻來公
    司達成和解等一切情狀，量處如主文所示之刑。又被告犯行
    終了時間為96年5 月7 日，已逾依中華民國九十六年罪犯減
    刑條例所定犯罪時間須在96年4 月24日以前之要件，爰不依
    該規定減刑，附此敘明。又被告於95年12月18日「貸款清償
    及抵押品同意書」上偽造「丁○○」「甲○○」署名各1 枚
    、於96年5 月6 日「貸款清償及抵押品同意書」上偽造「丁○○」「甲○○」署名各1 枚，應依刑法第219 條規定，不
    問屬於犯人與否宣告沒收之。又上開文件雖為被告所偽造且
    共同供犯罪之用，惟已交付予鴻來公司或地政機關，均非屬
    被告所有，爰不另為沒收之諭知。
據上論斷，應依刑事訴訟法第369 條第1 項前段、第364 條、第
299 條第1 項前段、刑法第216 條、第210 條、第214 條、第55
條、第219 條，刑法施行法第1 條之1 ，判決如主文。
本案經檢察官陳昱旗到庭執行職務。
中    華    民    國    99    年    10    月    12    日
                  刑事第四庭  審判長法  官  陳筱珮
                                    法  官  孫惠琳
                                    法  官  邱滋杉
以上正本證明與原本無異。
如不服本判決，應於收受送達後10日內向本院提出上訴書狀，其
未敘述上訴之理由者，並得於提起上訴後10日內向本院補提理由
書狀（均須按他造當事人之人數附繕本）。
                                    書記官  劉貞達
中    華    民    國    99    年    10    月    15    日
附錄本案論罪科刑法條全文－－
刑法第216 條：
行使第210 條至第215 條之文書者，依偽造、變造文書或登載不
實事項或使登載不實事項之規定處斷。
刑法第210 條：
偽造、變造私文書，足以生損害於公眾或他人者，處五年以下有
期徒刑。
刑法第214 條：
明知為不實之事項，而使公務員登載於職務上所掌之公文書，足
以生損害於公眾或他人者，處三年以下有期徒刑、拘役或五百元
以下罰金。
附表一：
┌──┬────────────────┬─────────┐
│編號│偽 造 之 署 押 及 所 在 之 文 書│ 所  在  卷  頁   │
├──┼────────────────┼─────────┤
│ 一 │土地登記申請書上偽造之「甲○○」│98年度他字第7032號│
│    │之印文肆枚。                    │卷第37、38頁      │
├──┼────────────────┼─────────┤
│ 二 │土地建築改良物抵押權設定契約書上│98年度他字第7032號│
│    │偽造之「甲○○」之印文陸枚。    │卷第39、40頁      │
├──┼────────────────┼─────────┤
│ 三 │土地登記申請書上偽造之「甲○○」│98年度他字第7032號│
│    │之印文參枚。                    │卷第43、44頁      │
├──┼────────────────┼─────────┤
│ 四 │土地建築改良物抵押權設定契約書上│98年度他字第7032號│
│    │偽造之「甲○○」之印文柒枚。    │卷第39、40頁      │
└──┴────────────────┴─────────┘
附表二：
┌──┬────────────────┬─────────┐
│編號│偽 造 之 署 押 及 所 在 之 文 書│ 所  在  卷  頁   │
├──┼────────────────┼─────────┤
│ 一 │土地登記申請書上偽造之「丁○○」│98年度他字第7032號│
│    │之印文參枚。                    │卷第25、26頁      │
├──┼────────────────┼─────────┤
│ 二 │土地建築改良物抵押權設定契約書上│98年度他字第7032號│
│    │偽造之「丁○○」之印文伍枚。    │卷第27、28頁      │
└──┴────────────────┴─────────┘

司法院資訊處製作；財團法人民間司法改革基金會備份。
